【裁判字號】    97,消債更,1026
【裁判日期】    980617
【裁判案由】    更生事件
【裁判全文】
臺灣臺南地方法院民事裁定          97年度消債更字第1026號
聲  請  人
即  債務人  甲○○
上列當事人因消費者債務清理事件聲請更生及保全處分，本院裁
定如下：
    主  文
更生及保全處分之聲請均駁回。
聲請程序費用由聲請人負擔。
    理  由
一、聲請意旨略以：聲請人即債務人甲○○之債務總金額為新臺
    幣（下同）1,372,658元，有不能清償債務之情事，前曾提
    出債權人清冊，以書面向最大債權金融機構中國信託商業銀
    行請求共同協商債務清償方案，但協商不成立，已取得前置
    協商不成立通知書，聲請人名下有房屋1筆、土地4筆及汽車
    1輛，目前任職於大潤發流通事業股份有限公司臺南分公司
    （下稱大潤發公司），每月薪資約21,700元，另在美商優沙
    納股份有限公司臺灣分公司（下稱美商優沙納公司）兼職，
    年收入約3至4萬元不等，然每月須支出房屋貸款10,000元、
    個人生活費（含水、電、膳食、交通、勞健保費等）約10,0
    00元、又須負擔共同居住之母乙○○約5,000元之扶養費，
    故以聲請人每月收入約25, 000元，平均月支出約25,000元
    ，實難支付龐大本金及違約金，況債權人元誠國際資產管理
    股份有限公司（下稱元誠資產管理公司）已向法院聲請強制
    執行聲請人之薪資債權，聲請人自民國97年6月遭扣薪7,867
    元、同年7月遭扣薪19,320元後，更是難以維生，爰依消費
    者債務清理條例提出更生之聲請等語。
二、按債務人對於金融機構因消費借貸、自用住宅借款、信用卡
    或現金卡契約而負債務，在聲請更生或清算前，應提出債權
    人清冊，以書面向最大債權金融機構請求協商債務清償方案
    並表明共同協商之意旨，本條例第151條第1項定有明文。考
    其立法意旨，無非係認債務人對於金融機構因前開原因所負
    債務，其法律關係較為單純明確，金融機構並已設有債務協
    商機制，如能協商成立，債務人不需依本條例聲請更生或清
    算，可疏減法院負擔，有效分配司法資源，並使債務人得自
    主解決其債務，爰就此部分採行前置協商主義。又消費者債
    務清理條例規定之更生程序，係以債務人有清理債務之誠意
    為前提，為避免債務人濫用此制度，產生道德危機，併予嚴
    謹之限制，此由消費者債務清理條例之立法總說明中顯然可
    知。是若債務人實質上欠缺清理債務之誠意，卻抱持「於前
    置協商程序中，提出顯不合理之協商條件，導致協商不成立
    ，並希冀得藉此聲請更生獲准而豁免大部分債務」之心態，
    欲濫用更生程序，顯與立法本意不符，自不應准其更生之聲
    請。
三、經查：
  (一)聲請人於聲請狀中自陳其無擔保或無優先權之債務總額未逾
    1,200萬元之部分，經本院依聲請狀所附債權人清冊函詢結
    果，債權人中國信託商業銀行陳報：債務人尚積欠1,145,64
    2元；華南商業銀行陳報：債務人尚積欠506,153元，其中本
    金223,572元之部分，自90年8月24日起至清償日止，按年息
    百分之9.16計算之利息，暨自90年9月25日起至清償日止，
    其逾期在6個月以內者，另按上開利率百分之10，逾期超過6
    個月者，另按上開利率百分之20計付之違約金，而其中本金
    262,447元之部分，自90年8月24日起至清償日止，按年息百
    分之8.56計算之利息，暨自90年9月25日起至清償日止，其
    逾期在6個月以內者，另按上開利率百分之10，逾期超過6個
    月者，另按上開利率百分之20計付之違約金；萬泰商業銀行
    陳報：債務人尚積欠192,042元，及以本金12,027元自89年
    12月22日起至清償日止，按年息百分之20計算之利息；美商
    花旗銀行陳報：債務人尚積欠186,084元，及自90年10月5日
    起按年息百分之15計算之利息，且自90年11月4日起按月以3
    02元計付之違約金；元誠資產管理公司陳報：債務人尚積欠
    87,153元，及自92年9月27日起至清償日止按年息百分之20
    計算之利息；有前揭各債權人之陳報狀在卷可參。足認聲請
    人之無擔保或無優先權之債務總額確實未逾1,200萬元。
  (二)聲請人於聲請狀內自陳其曾以書面向最大債權金融機構請求
    共同協商債務清償方案而不成立等語，並提出前置協商不成
    立通知書為憑。細觀前述前置協商不成立通知書上，就協商
    不成立原因係記載「未能接受顯足以負擔之還款方案」，經
    本院函詢中國信託商業銀行結果，該銀行函覆稱：債務人雖
    曾於97年7月間向本行申請前置協商，本行雖提供177期、利
    率4%、月付6,000元之還款方案，惟債務人表示每月僅能支
    付3,000元，且表示有元誠資產管理公司之民間債權無法納
    入，故協商不能成立，本行係依據債務人之收入情形、財產
    狀況及債務人負債額度等客觀資訊，配合債務人與債權人協
    談之還款能力，進而得出債務人每月能負擔之金額，並考量
    如扣薪3分之1，在保障債務人之生活情形下，訂出之還款金
    額是否可維持其生活，以決定其月付款金額等語，有該銀行
    97年11月19日之陳報狀附卷可查。
  (三)查聲請人自93年起在大潤發公司投保勞工保險，於95年度總
    所得為481,718元，於96年度總所得為365,129元，有聲請人
    之勞保投保資料及稅務電子閘門財產所得調件明細表附卷可
    稽。又債權人元誠資產管理公司曾向本院聲請強制執行聲請
    人之薪資債權，本院因而自97年6月起強制執行其薪資債權
    ，有聲請人提出之97年6、7月員工薪資明細表及本院97年度
    執字第40575號執行命令影本在卷可參，固足認為真實，然
    依聲請人於聲請狀所附銀行存摺明細可知，聲請人先後於97
    年1月10日、同年1月31日（受領2筆）、同年3月10日、同年
    4月10日、同年5月9日、同年6月10日、同年7月10日、同年8
    月8日自大潤發公司依序有21,458元、24,104元、21,700元
    、32,225元、21,408元、22,364元、21,508元、14,741元、
    17,503元之薪資轉帳記錄，共計197,011元，平均每月約為
    24,626元（197,011÷8＝24,626，元以下4捨5入），另每月
    均自美商優莎納公司受領3,400元，分別有聲請人提出之建
    華銀行、彰化銀行存摺影本附卷可憑，是聲請人於97年1月
    起至97年8月提出本件更生聲請前共計8個月內之每月平均薪
    資應有28,026元（24,626＋3,400＝28,026），與聲請人主
    張之數額並不相符，自應以前述之28,026元為準。
  (四)聲請人雖陳稱：每月須支出房屋貸款10,000元、個人生活費
    用10,000元，並須負擔母乙○○之扶養費5,000元，故每月
    平均支出25,000元云云。然而：
    (1)房屋貸款於名義上雖屬債務，於實質上乃屬聲請人藉由按
      期繳納貸款而逐期累積個人資產（待房屋貸款清償完畢，
      即無庸再擔憂因債權人行使抵押權拍賣房地致喪失房地所
      有權），惟聲請人於經濟困頓之際，本應選擇適當處分其
      資產以減輕債務負擔，而非堅持負擔高額房屋貸款之非必
      要性支出而仍持續累積其資產。況人民安居並不以居住於
      自有住宅為必要，租屋居住亦屬目前社會上眾多經濟困窘
      無力購屋者之安居方式，且因房租支出尚得作為所得稅之
      扣除額，故租屋居住毋寧是自認經濟負擔沉重者減輕自我
      負擔之方式之一。經本院依職權向臺南市臺南地政事務所
      調閱聲請人名下「臺南市○區○○段466、466之1、526、
      526之1地號」土地之登記謄本及其上「臺南市○區○○段
      1035建號即門牌號碼臺南市○區○○路90巷43號5樓之1」
      建物之登記謄本，可知聲請人以前述不動產於85年9月12
      日設定最高限額960,000元抵押權予華南商業銀行，復依
      前揭稅務電子閘門財產所得調件明細表查知前述不動產之
      土地公告現值及房屋課稅現值合計為794,360元。然聲請
      人自陳目前該貸款餘額為486,000元，華南商業銀行亦陳
      報聲請人尚積欠506,153元及如上所述之利息暨違約金，
      此有聲請人自行提出之債權人清冊及華南商業銀行上揭陳
      報狀可參，是依聲請人之現況觀之，倘聲請人願將居住之
      房地變賣，所得價金除能用以償付前述房屋貸款，甚或有
      餘額可供清償前述無擔保債務，亦無庸再負擔房屋貸款之
      非必要性支出。而聲請人雖因此另須增加房租支出（房租
      支出應計入每月個人基本生活費用中），然其若選擇承租
      坪數較小、租金價格低廉之房屋，即得大幅降低每月因居
      住所須支出之費用。聲請人捨前述變賣房地方式不為，任
      令自己長期持續負擔高額房屋貸款，自不能認房屋貸款係
      其每月必要生活費用，亦不應計入每月必須支出之數額。
    (2)按受扶養權利者，以不能維持生活而無謀生能力者為限，
      民法第1117條第1項定有明文，又同條第2項規定，前項無
      謀生能力之限制，於直系血親尊親屬不適用之，即直系血
      親尊親屬受扶養者，仍須以不能維持生活者為限（最高法
      院87年度臺上字第1696號判決意旨參照）。本院調取聲請
      人之母乙○○之稅務電子閘門財產所得調件明細表核閱結
      果，乙○○於95年度有營利所得12,830元、執行業務所得
      16,320元及利息所得37,588元，96年度則有股利所得84元
      、營利所得7,417元及2筆利息所得分別為3,332元、43,19
      2元。而乙○○於97年4月11日、同年9月12日、同年11月
      30日在元大商業銀行各有存入本金470,000元、60,000元
      、130,000元之定期儲蓄存款，另於97年3月17日、同年6
      月7日在臺南第三信用合作社各有存入本金620,000元、50
      0,000元、500,000元之定期儲蓄存款（97年6月7日係存入
      2筆），有元大商業銀行開元分行98年1月14日元開元字第
      0980000093號函文、臺南第三信用合作社98年1月13日南
      三信總字第0057號函文附卷可佐，足堪認定乙○○有高額
      存款可供自身花用，顯無不能維持生活之情形，即無受聲
      請人扶養之需。是聲請人主張每月須支出扶養費5,000元
      云云，顯非必要，自應予剔除。
    (3)聲請人既積欠多家金融機構債務，本即應依誠實信用原則
      盡力開源節流，於履行債務期間，其本人之生活開銷理當
      予以節制，是於計算聲請人每月必要生活費用（包含食、
      衣、住、行、強制性保險等）之際，自應以內政部所公告
      97年度臺灣省低收入戶最低生活費用每人每月9,829元之
      標準認定，始屬合理。依前揭標準計算結果，聲請人每月
      必要生活費用應為9,829元，其主張每月須支出25,000元
      云云，實非可採。
  (五)基上可知，依聲請人於97年度之每月平均薪資28,026元扣除
    其每月必要支出9,829元後，每月尚餘18,197元，顯較聲請
    人於前置協商時所提每月可還款金額3,000元高出甚多，且
    顯然足以負擔中國信託商業銀行所提每月繳付6,000元之還
    款方案，縱令係以聲請人所自陳每月平均薪資25,000元執為
    計算基礎，其遭強制扣薪後約16,667元（25,000×2/3＝16,
    667，元以下4捨5入），扣除其每月必要支出9,829元後，每
    月仍有6,838元之剩餘，亦足堪負擔中國信託商業銀行提出
    之前揭數額。然聲請人竟表示每月至多僅能以3,000元償付
    債務，導致協商無法成立，自難謂其於債務協商之際已本於
    清理債務之誠意，況聲請人有固定收入，實難認聲請人有不
    能清償債務或有不能清償之虞之情事。
四、綜上所述，聲請人並非不能負擔中國信託商業銀行提出之每
    月繳付6,000元之清償方案。聲請人主觀上既欠缺清理債務
    之誠意，則其有意濫用更生程序之行為，自非屬消費者債務
    清理條例所應准其更生之範疇，而其既無不能清償債務亦無
    不能清償之虞之情事，即與消費者債務清理條例第3條所定
    要件不符，上開欠缺又屬無從補正，應認其更生之聲請為無
    理由，予以駁回。又其更生之聲請既經駁回，其保全處分之
    聲請，即無必要，應併予駁回。爰裁定如主文。
中    華    民    國    98    年    6     月    17    日
                        民事第一庭  法  官  張婷妮
以上正本係照原本作成。
如不服本裁定，應於裁定送達後10日內，以書狀向本院提出抗告
，並繳納抗告費新臺幣1千元。
中    華    民    國    98    年    6     月    17    日
                                    書記官  楊建新


司法院資訊處製作；財團法人民間司法改革基金會備份。
